臺灣臺北地方法院民事判決
110年度保險字第83號
原      告  林信孝  

被      告  和泰產物保險股份有限公司

法定代理人  蔡伯龍  
訴訟代理人  袁子謙  
上列當事人間請求給付保險金事件，本院於民國110年9月28日言
詞辯論終結，判決如下：
    主      文
被告應給付原告新臺幣參佰萬元，及自民國一百一十年七月二十
日起至清償日止，按年息百分之五計算之利息。
訴訟費用由被告負擔。
本判決於原告以新臺幣壹佰萬元供擔保後，得假執行；但被告如
以新臺幣參佰萬元為原告預供擔保後，得免為假執行。
    事實及理由
一、原告主張：其自民國103 年12月1 日起至109 年3 月31日止
    ，每年均以訴外人即其父林建同為被保險人、其自身任身故
    受益人，由美商達信保險經紀人股份有限公司台灣分公司（
    下稱美商達信保經台灣分公司）職工福利委員會為要保單位
    ，向被告（原名蘇黎世產物保險股份有限公司，於106 年3
    月2 日更名）投保意外身故保險金新臺幣（下同）300 萬元
    之團體傷害保險（保單號碼：00-00000000-00000-GPA 號；
    下稱系爭契約）。詎林建同於108 年6 月22日遭發現在新北
    市○○區○○路000 號後方海灘死亡，雖經臺灣士林地方檢
    察署（下稱士林地檢）檢察官相驗後認係因生前落入河水、
    溺水而亡故（下稱系爭保險事故），並認死亡方式為自殺，
    但檢察官所認定自殺之理由，全不足以作為系爭契約第21條
    故意行為除外責任之有力證明，依目前證據尚難排除為意外
    事故，或因酒醉、藥物等非自由意志下所為，甚或第三人外
    力介入所致結果之可能性，欲與被告協調卻屢遭拒絕。受益
    人在系爭保險事故發生之際既不在現場，難以尋覓證據資料
    ，應有民事訴訟法第277 條但書減輕受益人舉證責任之適用
    ，且林建同生前並未投保大量保險，又已投保近5 年之久，
    要無詐領保險金之虞，現場附近也未發現遺書或載明厭世、
    不順遂情形之字條，家人也否認林建同個性有自殺可能，應
    認該保險事故非林建同故意行為，而係非由疾病引起之外來
    突發事故，符合系爭契約第5 條約定，是原告請求自屬有理
    。爰依系爭契約第5 條第1 項約定，提起本件訴訟等語。並
    聲明：㈠被告應給付原告300 萬元，及自起訴狀繕本送達翌
    日起至清償日止，按年息5%計算之利息；㈡願供擔保，請准
    宣告假執行。
二、被告則以：被告於該段期間確承保被保險人林建同之團體健
    康保險，保險金受益人為原告無誤。被告於接獲原告通知林
    建同申請保險金給付後，即於108 年8 月30日請求原告補正
    法醫解剖後之相驗屍體證明書以釐清林建同死因，惟士林地
    檢於108 年9 月4 日所開立相驗屍體證明書，記載林建同死
    亡方式為自殺，自殺顯非屬外來突發之意外事故，被告雖於
    109 年3 月5 日再度函詢士林地檢此情，仍經覆以：林建同
    生前積欠數百萬元，向訴外人即伊子林昀豎借款未果，稱若
    未能借到金錢，走頭無路會跳河一情，又林昀豎自士林地檢
    檢察官得知林建同死因為自殺時並無意見，直至108 年9 月
    17日始多次向士林地檢及各機關單位陳情欲更改死因均仍未
    果。原告所提證據無從證明被保險人死於意外事故，倘符合
    系爭契約承保範圍，要無陳情仍無從更改死因之情，是本件
    既有獨立公正第三方提供之證據證明林建同死亡方式為自殺
    ，原告請求自屬無由等語，資為抗辯。並聲明：㈠原告之訴
    及其假執行之聲請均駁回；㈡如受不利判決，願供擔保，請
    准宣告免為假執行。
三、首查，原告自103 年12月1 日起至109 年3 月31日止，每年
    均由美商達信保經台灣分公司職工福利委員會為要保單位，
    以林建同為被保險人，其自身為身故受益人，向被告投保意
    外身故保險金300 萬元之團體傷害保險；另林建同於108 年
    6 月22日在新北市○○區○○路000 號後方海灘遭發現亡故
    ，經士林地檢檢察官相驗後，開立死亡原因因生前落入河水
    中，溺水、窒息造成呼吸衰竭而死亡，死亡方式乃自殺之士
    林地檢108 年度相字第430 號甲字第2150號相驗屍體證明書
    ，又被告曾函詢士林地檢勾選自殺為死亡方式原因等事實，
    為兩造所不爭，且有系爭契約團體傷害保險保險證、被告團
    體傷害保險條款、相驗屍體證明書、理賠說明照會單、被告
    109 年3 月5 日（109 ）理查字第00000000號函、士林地檢
    109 年3 月16日士檢家法108 相430 字第1099011265號函等
    附卷可稽（見本院卷第17頁至第25頁、第27頁至第31頁、第
    85頁至第91頁），並經本院調取士林地檢108 年度相字第43
    0 號卷宗核閱卷內證物無訛，是此部分事實，自堪信為真實
    。
四、原告另主張林建同死亡應可認定為系爭契約第5 條第2 項所
    稱意外傷害事故而符合給付保險金要件，並請求被告給付保
    險金300 萬元及自起訴狀繕本送達翌日起至清償日止，按年
    息5%計算之利息乙節，則為被告所否認，並以前詞置辯。是
    以，本件爭點厥為：系爭保險事故是否係意外傷害事故，或
    係林建同自殺之故意行為所致？被告有無免予保險金300 萬
    元本息給付之除外事由？茲論述如下：
　㈠按意外傷害保險乃承保意外傷害所致之損失；而保險契約皆
    為定型化契約，被保險人鮮能依其要求變更契約之約定，故
    於保險契約之解釋，應本諸保險之本質及機能為探求，並應
    注意誠信原則之適用，倘有疑義時，應為有利於被保險人之
    解釋。保險事故發生時，倘受益人不在現場，自難覓得目擊
    證人，鑒於保險制度具分散風險功能，於狀況不明時，應參
    酌民事訴訟法第277 條但書「依其情形顯失公平」規定，減
    輕受益人之舉證責任。又意外傷害保險係在承保被保險人非
    由疾病引起之外來突發事故所致傷害及其所致殘廢或死亡之
    損失，而人之傷害或死亡之原因，其一來自內在原因（如器
    官老化、疾病及細菌感染），另一則為外來事故（意外事故
    ），所謂外來事故，係指內在原因以外之一切事故而言，其
    事故之發生為外來、偶然而不可預見。意外傷害保險契約之
    受益人請求保險人給付保險金，雖應證明被保險人係因意外
    事故而受傷害，惟受益人如證明該事故確已發生，且依經驗
    法則，其發生通常係外來、偶然而不可預見者，應認其已盡
    證明之責。於此情形，保險人如抗辯其非屬意外，自應就其
    抗辯之事實（老化、疾病及細菌感染）負證明之責，始符合
    舉證責任分配之原則。換言之，基於公平原則應減輕受益人
    之舉證責任；被保險人倘非老化、病死及細菌感染，原則上
    即應認係意外（最高法院94年度台上字第1321號、103 年度
    台上字第1465號判決要旨參照）。又民事訴訟法第355 條第
    1 項規定，文書依其程式及意旨得認作公文書者，推定為真
    正，僅係推定其有形式之證據力，至其實質上證據力之有無
    ，仍應由事實審法院依自由心證判斷（最高法院95年度台上
    字第2103號判決要旨參照）。揆諸前揭規定及要旨，足徵若
    受益人證明保險事故已發生，且依經驗法則，其發生通常係
    外來、偶然而不可預見者，應認受益人已盡證明之責，則保
    險人如抗辯非屬意外或為除外不保之事項，應就其抗辯之事
    實負舉證之責，合先敘明。
　㈡觀之系爭契約第5 條約定，可知系爭契約保險範圍在於被保
    險人於本契約有效期間內，因遭受非由疾病引起之外來突發
    事故，致其身體蒙受傷害而致失能或死亡時將給付保險金。
    查林建同既係於108 年6 月22日清晨5 時45分許遭發現在新
    北市○○區○○路000 號後方海灘上亡故，參諸新北市政府
    警察局淡水分局（下稱淡水分局）刑案現場初步到場紀錄表
    上記載：現場並無異味、一般室溫、天候晴等現場狀況（見
    士林地檢108 年度相字第430 號卷，下稱士林相卷，第11頁
    ），稽之證人即發現人傅資文於警詢中證以：其於108 年6
    月22日清晨5 時45分在新北市○○區○○路000 號LAVILA餐
    廳旁沙灘上發現林建同大體，身穿黑色短袖上衣、短褲趴在
    木棧道下方沙礫堆上，未見死亡腫脹、任何異狀或明顯外傷
    ，其不認識該名男子，或係死亡後被海水沖上來，又該處平
    時是晨間運動之人及釣客會出沒等語（見士林相卷第10頁至
    第11頁），以及士林地檢檢驗報告書所載：乃低度僵直、屍
    斑位於背部、中度未固定且狀態新鮮等內容（見士林相卷第
    31頁），則自該等身體狀態，堪認林建同被發現時距死亡後
    未久，定係在系爭契約有效期間內所發生，至為灼然。
　㈢復依現有卷證資料，僅足以認定林建同於108 年6 月22日清
    晨5 時45分許被發現陳屍在新北市○○區○○路000 號後方
    海灘之際，非因疾病、細菌等內在原因引起之結果，而屬外
    在事故所致，要難斷認有何自殺之故意行為存在：
　⒈查林建同於108 年6 月22日清晨5 時45分許經路過民眾（釣
    客）傅資文發現趴在新北市○○區○○路000 號後方沙礫堆
    上，在傅資文上前查看、多次呼喚均無反應，旋向110 報案
    ，嗣經士林地檢檢察官會同法醫師檢驗，可知伊體形及營養
    狀況均屬中等，身體四肢外觀別無可見外傷，僅頭部額頭有
    多發擦挫傷合併有小切割創出血、右側顴部挫傷，但無任何
    疾病史之填載一節，有證人傅資文前開證詞、淡水分局受理
    相驗初步調查報告暨報驗書、刑事相驗照片，及士林地檢檢
    驗報告書等可資佐證（見士林相卷第10頁至第11頁、第5 頁
    、第14頁至第17頁、第29頁至第36頁）。再經法務部法醫研
    究所（下稱法醫研究所）鑑定結果，認以：林建同被發現時
    已死亡，頭部、四肢軀幹均無骨折，內臟組織也無明顯異樣
    或出血情形，伊前額部多處擦挫傷、右側顏面部擦挫傷、右
    側眼眶皮下出血、下顎部擦傷、鼻部擦挫傷，額部頭皮出血
    且蝶竇內有透明液體，額部頭皮有出血，腦部無外傷出血，
    該等外傷均係表層傷而非致死原因，可因落入河中及在河中
    碰撞所致，又伊口鼻處有血水溢出，蝶竇內有透明液體，肺
    臟膨脹狀、肺水腫，氣管、支氣管內均有許多血水，氣管壁
    呈充血狀，左右肺肋膜囊腔內有許多滲出液，兩側足部呈蒼
    白、皺褶狀，支持係因生前溺水，由於呼吸道吸入液體、窒
    息而死亡，另胃內有許多深咖啡色液體及未完全消化之食物
    約400 毫升，雖送驗血液檢出酒精42mg/dL ，但或因死後變
    化所生或代謝之酒精濃度，復不僅未檢出常見毒藥物成分，
    至雖檢出使用過抗焦慮安眠藥、抗胃腸痙攣藥、鎮痛解熱藥
    及肌肉鬆弛劑，惟該等藥物濃度均在合理使用治療範圍內，
    故應係生前落入河水中，因溺水、窒息呼吸衰竭而死亡等情
    ，有法醫研究所（108 ）醫鑑字第1081101324號解剖報告書
    暨鑑定報告書等存卷足考（見士林相卷第71頁至第75頁背面
    ）。是林建同既係生前落水窒息而亡，要非因器官老化、疾
    病或細菌感染之內在原因所致，反徵伊斯時之身體健康狀況
    尚屬正常，昭然甚明。
　⒉次之，據淡水分局刑案現場初步到場紀錄表、現場圖及刑事
    相驗照片、前開法醫研究所解剖報告書暨鑑定報告書（見士
    林相卷第11頁至第17頁、第71頁至第75頁背面），以及證人
    傅資文前開證詞內容（見士林相卷第10頁至同頁背面），足
    知林建同於108 年6 月22日清晨5 時45分許被發現趴在新北
    市○○區○○路000 號後方與人行道下方與河水相鄰之沙礫
    堆所在，該沙礫堆鄰近之出入口（即木棧道）當下別無上鎖
    情形，任何人均得任意出入，又兩旁木棧道之柵欄約略常人
    半身高度（見士林相卷第13頁），但現場附近未見特殊狀況
    ，又無任何監視器影像足以調取確認當下狀況，林建同穿著
    服飾也屬一般外出穿著，勾稽前開解剖與鑑定結果、刑案現
    場照片、現場圖及證人證述，林建同死亡原因既非內在原因
    ，系爭保險事故之發生應屬外來、偶然而不可預見，當符所
    謂「外來事故」之要件，此同經首先抵達之現場處理員警在
    該刑案現場初步到場紀錄表刑案種類欄位為「意外死亡」而
    非「疑似自殺」之勾選，彰彰甚明。職是，揆之上開要旨，
    在此類受益人不在現場、難以尋覓證據，併鑑於保險制度具
    分散風險功能，於狀況不明時應依民事訴訟法第227 條但書
    規定減輕受益人之舉證責任，原告業已舉證證明林建同死亡
    原因乃外來事故，自當由被告就系爭保險事故乃被保險人林
    建同自殺之故意行為負舉證責任，應堪認定。
　⒊被告雖抗辯係林建同自殺所為，並以士林地檢相驗屍體證明
    書、被告109 年3 月5 日（109 ）理查字第00000000號函，
    以及109 年3 月16日士檢家法108 相430 字第1099011265號
    函為佐（見本院卷第87頁至第91頁）。但以：
　①檢察官不起訴處分、簽結等文，或刑事判決所為事實認定，
    均不拘束於獨立民事訴訟之認定，參上揭判決要旨，本院當
    毋庸受該相驗屍體證明書所勾選死亡方式認定之拘束；至法
    醫研究所（108 ）醫鑑字第1081101324號解剖報告書暨鑑定
    報告書之鑑定結果僅載：林建同因生前落入河水中，導致溺
    水、窒息，最後因呼吸衰竭而死亡，依據目前來函提供之資
    料，提及伊因負債及說過走頭無路就會跳河等，死亡方式應
    考慮歸類為「自殺」，但最後依司法調查後確認之等文字（
    見士林相卷第75頁背面），也非全然肯定，並提及證人證述
    內容，是仍應審視證人之證述內容為妥。
　②證人即原告胞弟林昀豎於108 年6 月22日警詢及偵訊中證稱
    ：其與林建同已有1 年多未聯絡，平時林建同未持手機，祇
    在有事時始會與其聯繫，兄弟姐妹中較會與其聯繫，但原告
    會提供林建同生活費，其僅於107 年間聽林建同稱偶爾走路
    腳會痛、無力，但因無健保而未就醫，祇吃止痛藥，其他疾
    病則未聽聞，雖悉似與景美友人同住，然不清楚實際居住地
    點或友人姓名；林建同於107 年過年後曾至其永和住處要求
    提供20萬元，該日有喝酒，情緒較為低落，稱如不給錢、走
    頭無路就會跳河，或許是一時氣話，然先前林建同會自己做
    生意，嗣似經營非佳，惟未聯繫故不知生意內容；107 年過
    年前原告曾給付林建同一筆30萬元做生意，詎過年後林建同
    稱已經花用完畢，尚需20萬元而向其索取，但未明講是生活
    費或生意使用，祇於107 年過年前提到向他人借貸而欠有數
    百萬元債務，未提到是否被逼債或積欠賭債等語（見士林相
    卷第6 頁至第7 頁、第25頁至第27頁）。
　③證人即原告胞妹林宥君於同日警詢中證之：其不清楚林建同
    居住地，已有1 、2 年未聯絡，伊比較會聯絡林昀豎，最後
    一次見面是106 年6 月中旬因奶奶過世前往上香之際偶遇，
    但未講到話語，林建同在其年幼時即與其母離婚而與家人分
    開居住，不清楚有無疾病、情緒或結怨情形等語（見士林相
    卷第8 頁至第9 頁）。
　④依證人前開證言內容，核與原告於本院中所陳：其從小與爺
    爺奶奶同住，林建同於其5 歲時即與其母離婚而離家出走，
    直至98年間因爺爺奶奶身體狀況不佳，林建同始搬回家中單
    純照顧彼等，家中支出則由其負責，同住期間，伊若未能要
    到錢確會有負面情緒，但祇稱會被剁手剁腳，未曾提過自殺
    意念，且其從小就知伊有負債，迄亡故為止並無不同，伊勞
    保退保後應均在打零工；殆106 年爺爺奶奶過世，林建同欲
    至平溪做生意賣玉米，向其借款7 、8 萬元，也因距離考量
    而與伊景美友人同住，但其對實際居住地、伊友人姓名一無
    所知，因林建同並無手機，故幾係伊主動找其與林昀豎，多
    在要錢，最後一次見面係107 年夏天，當時在其母住處見到
    林建同想看林昀豎之子等語大致相合（見本院卷第100 頁至
    第105 頁）。衡酌原告為68年次生，依證人林昀豎、林宥君
    及原告所陳，林建同約於70年間即與原配偶（即原告與證人
    之母）離婚，此後即未再度締結婚姻，亡故時距父母過世亦
    已相隔數年之久，是伊人際關係於108 年6 月22日亡故前別
    無異狀或巨變，彰彰甚明。
　⑤徵以林建同個人基本資料、臺灣高等法院被告前案紀錄表、
    勞保與就保資料查詢結果、健保資料查詢結果，及個人就醫
    紀錄查詢結果（見本院卷甲第5 頁至第9 頁、第13頁至第17
    頁、第19頁），可見伊先前祇於91年間曾有1 次酒駕之不能
    安全駕駛致交通危險犯行經本院91年度店交簡字第650 號判
    決罰金2 萬元確定，此後即無任何遭偵查或判刑之前科，復
    自93年12月15日起勞保退保後即無其餘勞保投保紀錄，固於
    同日改以彰化縣伸港鄉公所為健保投保單位，惟別無任何前
    往各醫院就診之就醫紀錄可資查詢，難以尋覓伊生前身體健
    康狀況之事，也與原告前開陳述相合。換言之，林建同自93
    年退保勞保後即以打零工為生，也需子女供給、接濟生活費
    等財務狀況，雖自原告、證人林昀豎之陳述及證詞，可見伊
    尚會交代自身近況（含身體健康、金錢債務等），要非隻字
    未提，但未曾提及有何逼債或積欠賭債之情，於107 年、10
    8 年見面後也未持續積極懇求金錢支援等舉措，是伊雖負有
    數百萬元債務，尚難逕謂身心持續受到極大壓迫、認毫無轉
    寰餘地無訛。林建同固曾於107 年過年後欲向林昀豎求取金
    錢，且言語中有沮喪、晦暗對人生無望之意，惟常人在面臨
    諸多壓力、不順遂致身心短暫處於低潮之情事所在多有，在
    距107 年6 月22日系爭保險事故發生止既已相隔數月，伊又
    未再為多次聯繫原告、林昀豎求取金錢之行徑，佐以士林地
    檢109 年3 月16日士檢家法108 相430 字第1099011265號函
    覆未見遺書、目擊者及監視器，林建同也無手機等難以判斷
    伊108 年6 月22日及該段期間之遭遇等現場情況下（見本院
    卷第91頁），自難單以林建同於亡故前數個月某日一度陳稱
    ：不給錢、走頭無路會跳河之言論，逕謂系爭保險事故乃伊
    自殺之故意行為所造成，洵堪認定。至林昀豎雖於108 年6
    月25日、同年9 月4 日偵訊中聽聞初步解剖情形及鑑定結果
    後，表示無意見等語（見士林相卷第38頁、第78頁），然其
    既非現場目擊者，亦祇係對檢察官所認自殺一事表達尊重且
    無意見，礙難遽謂系爭保險事故乃林建同自殺之故意行為所
    為，附此敘明。
　⒋承上，原告既已舉證證明林建同係因生前落水、溺水、窒息
    造成呼吸衰竭而死亡，非因器官老化、疾病或細菌感染之內
    在原因所致，則林建同自屬意外而符合系爭契約第5 條第2
    項之意外傷害事故無訛；另被告未能舉證令本院達到系爭保
    險事故之發生乃林建同自殺故意行為，符合系爭契約第21條
    第1 款除外原因所致之心證，是原告請求被告給付系爭契約
    保險金300 萬元，應屬有理。
　㈣末按保險人無約定期限者，應於接到通知後15日內給付之；
    保險人因可歸責於自己之事由致未在接到通知後15日內給付
    者，應給付遲延利息年利一分，此觀保險法第34條第1 項後
    段、第2 項自明。系爭契約既未約定給付賠償金額期限（見
    本院卷第27頁至第30頁），輔以被告所提108 年8 月30日理
    賠說明照會單、109 年3 月5 日（109 ）理查字第00000000
    號函內容（見本院卷第85頁、第89頁），可悉原告最遲已在
    109 年3 月5 日前業已檢具系爭契約第20條第1 項各文件通
    知給付保險金，被告方會因認理賠有所疑義而函詢士林地檢
    無訛，準此，距原告通知迄今顯已逾15日，其請求被告給付
    遲延利息，自屬有據。查原告係以民事起訴狀繕本送達翌日
    為利息起算日之主張，而被告係於110 年7 月19日收受一節
    ，有本院送達證書可資憑佐（見本院卷第51頁），揆諸前揭
    規定，被告當自同年月20日起負遲延責任，則原告主張請求
    前開金額自110 年7 月20日起至清償日止，按年息5%計算之
    利息，亦屬有理。
五、綜上所述，原告業已舉證證明林建同死亡係因意外事故所生
    ，被告則未能舉證證明伊死亡係自殺之故意行為而具系爭契
    約之除外原因，從而，原告依系爭契約第5 條第1 項約定，
    請求被告給付300 萬元，及自110 年7 月20日起至清償日止
    ，按年息5%計算之利息，為有理由，應予准許。
六、兩造均陳明願供擔保，聲請宣告假執行及免為假執行，經核
    均與規定相符，爰分別酌定相當擔保金額宣告之。
七、本件事證已臻明確，兩造其餘之攻擊防禦方法及證據資料，
    經本院斟酌後，認均不足以影響本判決之結果，爰不一一論
    列，併此敘明。
八、訴訟費用負擔之依據：民事訴訟法第78條。
中　　華　　民　　國　 110　　年　　10　　月　　29　　日
                  民事第三庭  法　官　黃鈺純
以上正本係照原本作成。
如對本判決上訴，須於判決送達後20日內向本院提出上訴狀。如
委任律師提起上訴者，應一併繳納上訴審裁判費。
中　　華　　民　　國　　110 　年　　10　　月　　29　　日
                              書記官   施盈如